ACORDAO-COMPLETO-2348407

ACÓRDÃO 2852/2019 ATA 9/2019 - PRIMEIRA CÂMARA

VISTOS, relatados e discutidos estes autos que tratam de pedido de reexame interposto pela Sra. Denise Bernardes Coutinho Bastos contra o Acórdão 12628/2018-TCU-Primeira Câmara, por meio do qual esta Corte de Contas considerou legal o ato de aposentadoria emitido em favor da recorrente, determinando, contudo, a submissão da interessada à nova junta médica, em razão de supostamente ter sido identificado, no decisum recorrido, o desempenho de atividade profissional no setor privado; 
ACORDAM os ministros do Tribunal de Contas da União, reunidos em Sessão da 1ª Câmara, ante as razões expostas pelo relator e com fundamento nos arts. 33 e 48 da Lei 8.443/1992, em: 
9.1. conhecer do pedido de reexame para, no mérito, dar-lhe provimento parcial de forma a atribuir nova redação aos subitens 9.2.1 e 9.2.2 do acórdão recorrido, nos termos a seguir descritos:
"9.2.1. nos termos do art. 188, §5º da Lei 8.112/1990, submeta a sra. Denise Bernardes Coutinho Bastos a nova junta médica no prazo de sessenta dias;
9.2.2. caso ainda remanesçam os motivos que ensejaram sua inativação no cargo de Programador de Computador, verifique a possibilidade de readaptação, na forma do art. 24 da Lei 8.112/1990;"
9.2. dar ciência desta deliberação à recorrente e à Universidade Federal de Alfenas.

Pedido de reexame interposto contra decisão que considerou legal o ato de aposentadoria emitido em favor da recorrente e determinou sua submissão a nova junta médica para avaliar se persistem os motivos que ensejaram a aposentadoria por invalidez.

Primeira Câmara

Universidade Federal de Alfenas.

3. Recorrente: Denise Bernardes Coutinho Bastos (XXX.851.836-XX).

13.1. Ministros presentes: Walton Alencar Rodrigues (Presidente) e Vital do Rêgo (Relator).
13.2. Ministro-Substituto convocado: Marcos Bemquerer Costa.
13.3. Ministro-Substituto presente: Weder de Oliveira.

VITAL DO RÊGO

Ministro Benjamin Zymler.

Adoto como relatório, com os devidos ajustes de forma, a instrução elaborada no âmbito da Secretaria de Recursos (peça 34) , com a qual se manifestou de acordo o corpo gerencial daquela unidade técnica especializada (peças 35) , a seguir transcrita:
INTRODUÇÃO
Trata-se de pedido de reexame interposto por Denise Bernardes Coutinho Bastos (R001-Peça 24) , por intermédio do qual se insurge contra o Acórdão 12628/2018-TCU-Primeira Câmara, Relator Ministro Benjamin Zymler, prolatado na sessão de julgamento do dia 9/10/2018-Ordinária e inserto na Ata 36/2018-1ª Câmara (Peça 19) , que considerou legal o ato de aposentadoria da recorrente e fez determinações à unidade jurisdicionada.
1.1. A deliberação recorrida apresenta o seguinte teor:
VISTOS, relatados e discutidos estes autos de processo de aposentadoria de servidora da Universidade Federal de Alfenas,
ACORDAM os Ministros do Tribunal de Contas da União, reunidos em sessão da Primeira Câmara, com fundamento na Constituição Federal, art. 71, III e IX, e na Lei 8.443/1992, arts. 1º, V e 39, II, e diante das razões expostas pelo relator, em:
9.1. considerar legal a concessão de aposentadoria à sra. Denise Bernardes Coutinho Bastos e determinar o registro do ato a que se refere o formulário de peça 14;
9.2. determinar à Universidade Federal de Alfenas que:
9.2.1. submeta a sra. Denise Bernardes Coutinho Bastos a nova junta médica no prazo de sessenta dias;
9.2.2. caso ainda remanesçam os motivos que ensejaram sua inativação no cargo de Programador, verifique a possibilidade de readaptação, na forma do art. 24 da Lei 8.112/1990, haja vista que a interessada desempenha atividade profissional no setor privado;
9.2.3. encaminhe a este Tribunal, no prazo de noventa dias, os resultados dos procedimentos determinados pelos subitens 9.2.1 e 9.2.2.. (ênfases acrescidas) 
HISTÓRICO 
Trata-se do julgamento de ato de aposentadoria por invalidez permanente de servidora, ora recorrente, no cargo de programador de computador, da Universidade Federal de Alfenas (UNIFAL) , com vigência em 17/9/2003. 
1.2. O Relator a quo, Exmo. Ministro Benjamin Zy..mler, aquiescendo com o parecer do Ilustre Procurador Sérgio Caribé, propôs o julgamento pela. legalidade do ato de aposentadoria, afastando as irregularidades apontadas pela Secretaria d.e Fiscalização de Pessoal (Sefip) , determinando o respectivo registro, sem prejuízo de determinar a convocação da aposentada para se  submeter à nova perícia médica, no que foi acompanhado pelos demais membros do Colegiado desta Corte de Contas.
1.3. A fim de esclarecer as inconsistências encontradas, a aposentada interpôs o presente pedido de reexame, que se fundamenta nos fatos que, adiante, passar-se-á a relatar.
EXAME DE ADMISSIBILIDADE 
Reitera-se o exame preliminar de admissibilidade efetuado por esta Secretaria (Peça 25) , ratificado pelo Exmo. Ministro Vital do Rêgo (Peça 28) , que concluiu pelo conhecimento do pedido de reexame, nos termos do art. 48 da Lei 8.443/1992, c/c os artigos 285 e 286, parágrafo único, do RI/TCU, suspendendo os efeitos em relação aos itens 9.2.1. e 9.2.2. do Acórdão recorrido.
EXAME DE MÉRITO
Delimitação
1.4. Constitui objeto do presente recurso definir se o fundamento da decisão recorrida está de acordo com a realidade fático-jurídica da aposentada.
Da realidade fático-jurídica da aposentada.
1.5. A recorrente apresenta a certidão de baixa de inscrição do cadastro nacional de pessoas jurídicas (CNPJ) da empresa Next Informática Ltda., CNPJ 71.048.946/0001-76, para "esclarecer que não é sócia-gerente da empresa suscitada" e que a empresa já teria sido extinta por encerramento voluntário em 14/6/1994 (Peça 24, p. 4-5) . Requer que, conquanto "não se oponha à realização da perícia determinada", a necessária correção desta informação que constou do Voto que fundamenta o Acórdão recorrido (Peça 24, 2-3) .
1.6. Solicita a correção de erro material da grafia da sigla da Universidade Federal de Alfenas, onde foi utilizado UFAL deveria constar UNIFAL.
Análise:	
1.7. Em relação à correção do erro material da grafia da sigla da Universidade Federal de Alfenas, observa-se que a utilização da abreviatura UFAL não constou da parte dispositiva do Acórdão recorrido (Peça 19) , sendo desnecessária a correção da abreviatura nos momentos em que foi empregada no Voto (Peça 20) . Ao passo que, no Relatório, a abreviatura foi utilizada de forma correta no momento em que foi empregada, grafando UNIFAL (Peça 21, p. 5) .
1.8. No que concerne à determinação constante do subitem 9.2.2. do Acórdão recorrido, verifica-se que o Relator a quo considerou, para formular seu juízo de valor, "que a interessada continua em atividade, como sócia-gerente da empresa Next Informática Ltda." (Peça 20, p. 1) e fundamentou o referido subitem de acordo com esta análise.
1.9. No entanto, os documentos carreados aos autos consistem no comprovante de inscrição e de situação cadastral e na certidão de baixa de inscrição do CNPJ (Peça 24, p. 4-5) , os quais, somados aos documentos juntados às Peças 31-33, comprovam que a empresa já havia sido encerrada em 14/6/1994 e que a aposentada não consta como sócia em nenhuma empresa na data da atualização da base de dados em 2/11/2018, consultada em 29/1/2019 (Peça 31) .
1.10. Destarte, torna-se necessária a alteração do fundamento da determinação contida no subitem 9.2.2., tornando sem efeito a afirmação de que a aposentada "desempenha atividade profissional no setor privado", por falta de indícios e de provas nesse sentido.
1.11. Alteração que deve ser feita sem prejuízo da manutenção da obrigação de fazer contida nos subitens 9.2.1 e 9.2.2., em virtude da previsão legal do art. 188, § 5º da Lei 8.1112/1990, uma vez que a Lei faculta a Administração Pública convocar a qualquer momento a aposentada ou o aposentado por invalidez para avaliação das condições que ensejaram a respectiva aposentadoria.
1.12. Cabe informar que a aposentada adquiriu essa condição aos 37 anos de idade, após cerca de 8 anos e 9 meses de tempo de contribuição, com proventos integrais, acometida por doença osteomolecular relacionada ao trabalho (DORT) , e hoje se aproxima de completar 53 anos (data de nascimento em 16/2/1966) , conforme consta do formulário de concessão de aposentadoria à Peça 14.
1.13. Note-se que a aposentada, ora recorrente, não se opõe a realizar a nova perícia médica prevista na lei, conforme declaração expressa constante de seu pedido de reexame.
1.14. Deste modo, há que se acolher o argumento de que a fundamentação do subitem 9.2.2. do Acórdão recorrido diverge da realidade fático-jurídica da aposentada, que não desempenha atividade profissional no setor privado, sendo necessário alterar o fundamento da determinação contida no subitem 9.2.2., que passa a se alicerçar no art. 188, §5º da Lei 8112/1990.
CONCLUSÃO
Da análise anterior, conclui-se que a recorrente comprovou que não desempenha atividade profissional no setor privado, devendo ser alterada a fundamentação do subitem 9.2.2. do Acórdão recorrido, que passa a se alicerçar no art. 188, §5º da Lei 8112/1990. Não é necessária a correção do erro material suscitado referente à grafia da abreviatura da Universidade.
1.15. Ante o exposto, propõe-se que esta Casa conheça e dê provimento ao recurso interposto contra o Acórdão 12628/2018-TCU-Primeira Câmara, para alterar o fundamento do subitem 9.2.2. do Acórdão recorrido, que passa a se alicerçar no art. 188, §5º da Lei 8.112/1990, mantendo-se inalterados os demais termos do Acórdão recorrido. 
PROPOSTA DE ENCAMINHAMENTO
Ante o exposto, submetem-se os autos à consideração superior, propondo-se, com fundamento no art. 48 da Lei 8.443/1992, c/c os artigos 285 e 286, parágrafo único, do RI/TCU: 
a) conhecer do pedido de reexame interposto pelo Denise Bernardes Coutinho Bastos (CPF XXX.851.836-XX) e, no mérito, dar-lhe provimento parcial, acolhendo as razões recursais apresentadas, para alterar a motivação constante do subitem 9.2.2. pela previsão legal do art. 188, § 5º, da Lei 8.112/1990, mantendo-se inalterados os demais termos do Acórdão recorrido; 
b) dar conhecimento às entidades/órgãos interessados e à recorrente da deliberação que vier a ser proferida.
2.	O Ministério Público, representado nos autos pelo Procurador Dr. Sergio Ricardo Costa Caribé, manifestou-se de acordo com a proposição da unidade técnica (peça 36) . 
	É o Relatório.

Geraldo Marcos Leite de Almeida (OAB/MG 51.151) e outros.

Procurador Sergio Ricardo Costa Caribé.

APOSENTADORIA POR INVALIDEZ. LEGALIDADE DO ATO DE APOSENTADORIA. DETERMINAÇÃO PARA SUBMISSÃO DA RECORRENTE À NOVA JUNTA MÉDICA PARA AVALIAR SE OS MOTIVOS QUE ENSEJARAM A INVALIDEZ AINDA PERSISTEM. PEDIDO DE REEXAME. CONHECIMENTO. DOCUMENTO COMPROBATÓRIO APTO A AFASTAR A MOTIVAÇÃO CONSTANTE DO VOTO CONDUTOR DO ACORDÃO RECORRIDO. PROVIMENTO PARCIAL.

APOSENTADORIA (APOS)

Secretaria de Recursos (Serur).

Aprecia-se, nesta oportunidade, pedido de reexame interposto pela Sra. Denise Bernardes Coutinho Bastos, contra os termos do Acórdão 12628/2018-TCU-Primeira Câmara, por meio do qual esta Corte de Contas considerou legal o ato de aposentadoria emitido em favor da recorrente, determinando, contudo, a submissão da interessada à nova junta médica, em razão de ter sido identificado, no decisum recorrido, o desempenho de atividade profissional no setor privado. 
A recorrente, com vistas a demonstrar que não exerce atividade profissional no setor privado, apresenta a certidão de baixa de inscrição do cadastro nacional de pessoas jurídicas (CNPJ) da empresa Next Informática Ltda., CNPJ 71.048.946/0001-76, de forma a "esclarecer que não é sócia-gerente da empresa suscitada", consoante restou consignado no voto condutor da decisão recorrida e que a empresa já teria sido extinta por encerramento voluntário em 14/6/1994. Diante de tal fato, a interessada requer que tal informação seja devidamente corrigida no voto que fundamentou o acórdão recorrido.
A Serur concluiu que a recorrente comprovou que não desempenha atividade profissional no setor privado. Com isso, a unidade técnica defende que deve ser alterada a fundamentação do subitem 9.2.2. do Acórdão recorrido, que passaria a se fundamentar pelo disposto no art. 188, §5º, da Lei 8112/1990.
O Ministério Público junto ao TCU, em sua manifestação regimental (peça 36) , ratifica as conclusões formuladas pela Serur.
-II-
Quanto à admissibilidade, ratifico o entendimento já externado no despacho de peça 28, no sentido de que o recurso interposto deva ser conhecido, eis que preenchidos os requisitos de admissão que regem a espécie.
No mérito, registro minha concordância com a proposta formulada pela unidade técnica, aquiescida, nessa oportunidade, pela manifestação do MPTCU, razão pela qual acolho os pareceres precedentes por seus próprios fundamentos, valendo-me, para tanto, da técnica da motivação per relationem, sem prejuízo de tecer os comentários a seguir.
De fato, no voto condutor do acórdão recorrido restou consignado como fundamentação para determinar que a Universidade Federal de Alfenas (UNIFAL) convocasse a inativa para ser submetida à nova junta médica a seguinte motivação:
"9. Considerando que os documentos constantes da peça 1 (fls. 13 e seguintes) asseveram que a interessada foi acometida por DORT (Doença Osteomolecular Relacionada ao Trabalho) , a concessão ora em apreciação deve ser registrada. 
10. Nada obstante, considerando que a interessada continua em atividade, como sócia gerente da empresa Next Informática Ltda., deve-se determinar à UFAL que convoque nova junta médica para verificar se os motivos que ensejaram a invalidez da interessada ainda remanescem. Deve, igualmente, ser verificada a possibilidade de readaptação da interessada em outras atividades, consoante previsto no inciso V do art. 8º e no art. 24 da Lei 8.112/1990."
Conforme se comprova pela documentação anexada aos autos na peça 24, a referida empresa foi extinta em 14/6/1994, data anterior, inclusive, à posse da inativa no cargo no qual se deu a aposentadoria (Posse: 26/12/1994, Cargo: Programador de Computador) .
Diante das informações trazidas pela interessada, não subsistem os motivos que ensejaram determinação dirigida à UNIFAL, para convocação da inativa para se submeter a nova junta médica. A despeito de tal fato, conforme bem mencionou a unidade técnica, o art. 188, § 5º, da Lei 8.112/1990 faculta à administração a seu critério, eventual convocação do servidor, a qualquer momento, para avaliar se as condições que ensejaram a aposentadoria por invalidez ainda permanecem. Nesse sentido, portanto, deve ser fundamentada a decisão recorrida, para que a entidade convoque a inativa para se submeter à nova junta médica com vistas a avaliar se a enfermidade que fundamentou a aposentadoria por invalidez ainda persiste.
Do exposto, VOTO para que seja adotada a minuta de Acórdão que ora trago ao exame deste Colegiado.
TCU, Sala das Sessões Ministro Luciano Brandão Alves de Souza, em 2 de abril de 2019.
Ministro VITAL DO RÊGO 
Relator